【裁判字號】    95,訴,978
【裁判日期】    950913
【裁判案由】    違反稅捐稽徵法等
【裁判全文】
臺灣臺北地方法院刑事判決               95年度訴字第978號
公  訴  人  臺灣臺北地方法院檢察署檢察官
被      告  甲○○
            丙○○
上列被告因違反稅捐稽徵法等案件，經檢察官提起公訴（95年度
偵字第5768號），因被告於準備程序中就被訴事實為有罪之陳述
，經告以簡式審判之旨，並聽取當事人意見後，經本院合議庭裁
定由受命法官獨任進行簡式審判程序後，判決如下：
    主    文
甲○○共同行使從事業務之人，明知為不實之事項，而登載於其
業務上作成之文書，足以生損害於公眾及他人，累犯，處有期徒
刑肆月，如易科罰金，以銀元參佰元即新臺幣玖佰元折算壹日。
又公司負責人為納稅義務人以不正當方法逃漏稅捐，累犯，處有
期徒刑肆月，如易科罰金，以銀元參佰元即新臺幣玖佰元折算壹
日。應執行有期徒刑柒月，如易科罰金，以銀元參佰元即新臺幣
玖佰元折算壹日。
丙○○共同行使從事業務之人，明知為不實之事項，而登載於其
業務上作成之文書，足以生損害於公眾及他人，處有期徒刑參月
，如易科罰金，以銀元參佰元即新臺幣玖佰元折算壹日。緩刑貳
年。
    犯罪事實
一、甲○○前於民國八十九年間，因犯詐欺罪經臺灣板橋地方法
    院以八十八年度易字第三０四九號刑事判決判處有期徒刑十
    月確定，於八十九年九月十一日執行完畢。其仍不知悔改，
    自八十九年十一月二日起擔任鴻鄰企業有限公司（下稱鴻鄰
    公司）之負責人，負責包括製作並提供公司營業支出、收入
    等資料申報公司各類稅捐在內之各項業務，以及人事之決策
    與管理，並為稅捐稽徵法所規範納稅義務人鴻鄰公司依據公
    司法之公司負責人。丙○○則為該公司之副理，負責新進人
    員之訓練，並督導公司對外業務與各部門包含會計部門人員
    業務之執行。詎其二人明知乙○○僅曾於九十年間透過王泰
    鏈之介紹向鴻鄰公司借款三萬元，從未於九十一年間實際在
    鴻鄰公司任職，鴻鄰公司亦未曾支付任何薪資予乙○○，為
    圖鴻鄰公司減少支出營利事業所得稅，竟基於共同之犯意聯
    絡，由甲○○於九十二年初之不詳時間，指示不知情之會計
    部門員工沈麗文製作鴻鄰公司支付新臺幣（下同）十九萬二
    千元予乙○○之九十一年度各類所得扣繳暨免扣繳憑單，而
    丙○○為沈麗文之監督長官，明知此記載為不實，仍同意將
    之交付不知情之年籍、姓名不詳之成年專業會計記帳人員，
    將此不實之薪資支出登載於鴻鄰公司九十一年度營利事業所
    得稅結算申報書後，於九十二年五月十二日持向財政部臺灣
    省北區國稅局桃園縣分局申報營利事業所得稅，而以此不正
    之方法逃漏營利事業所得稅四萬九千三百六十二元，並使乙○○由其女兒柯佳芳申報扶養親屬遭財政部臺北市國稅局大
    同稽徵所核定九十一年度綜合所得稅尚須補繳七千四百零六
    元稅額，足以生損害於乙○○、柯佳芳及稅捐稽徵機關對於
    稅捐稽徵管理之正確性。嗣乙○○得知柯佳芳尚須補稅，經
    查看柯佳芳之綜合所得稅核定通知書後，始查知上情，並由
    柯佳芳向財政部臺北市國稅局大同稽徵所提出異議。
二、案經被害人乙○○訴由臺灣臺北地方法院檢察署檢察官偵查
    起訴，並經本院合議庭裁定由受命法官獨任進行簡式審判程
    序。
    理    由
一、訊據被告甲○○與丙○○對於上開犯罪事實業已坦承不諱，
    核與告訴人乙○○指訴之情節相符（臺灣臺北地方法院檢察
    署九十五年度他字第一一六號卷第二十八頁），並經證人即
    當時介紹告訴人向鴻鄰公司借款之王泰鏈結證明確（上開偵
    查卷第三十四至三十五頁），復有財政部臺北市國稅局大同
    稽徵所九十四年七月二十二日財北國稅大同綜所二字第０九
    四００一０六三六號函暨所附柯佳芳九十一年度綜合所得稅
    核定通知書、互助基金會員資料表及保管條各一紙（以上參
    見上開偵查卷第六、十、四十、四十一頁）、財政部臺灣省
    北區國稅局桃園縣分局九十五年六月六日北區國稅桃縣一字
    第０九五一０一四八一二號函及所附告訴人之九十一年度各
    類所得扣繳暨免扣繳憑單一紙、漏稅額計算表、營利事業所
    得稅結算申報核定書各一紙（九十五年度偵字第五七六八號
    偵查卷第三十六至三十九頁），以及該分局九十五年八月四
    日北區國稅桃縣一字第０九五一０三八八五八號函及所附鴻
    鄰公司九十一年度營利事業所得稅結算申報資料（本院卷第
    六十一頁）等件附卷可稽，並經本院調取鴻鄰公司之公司登
    記資料卷宗核閱屬實。被告二人上開任意性之自白，經前揭
    證據補強後，應認與事實相符，而得作為認定被告犯罪之證
    據。本案事證明確，被告犯行均堪以認定，應依法論科。
二、查被告行為後，刑法已於九十四年一月七日修正，並於同年
    二月二日經總統令公佈，於九十五年七月一日開始施行，其
    中與本件有關部分之第二十八條、第四十一條第一項、第四
    十七條、第五十一條均已修正，而第二百十五條、第二百十
    六條中關於罰金刑之規定，亦於九十五年七月一日因刑法施
    行法增訂第一之一條而予修正。按行為後法律有變更者，適
    用行為時之法律，但行為後之法律有利於行為人者，適用最
    有利於行為人之法律，刑法第二條第一項定有明文。此條規
    定係規範行為後法律變更所生新舊法律比較適用之準據法，
    本身尚無新舊法比較之問題，於新法施行後，應一律適用新
    法第二條第一項之規定，為「從舊從輕」之比較，先予敘明
    。再按本次法律變更，比較時應就罪刑有關之共犯、未遂犯
    、想像競合犯、牽連犯、連續犯、結合犯，以及累犯加重、
    自首減輕暨其他法定加減原因（如身分加減）與加減例等一
    切情形，綜其全部罪刑之結果而為比較，最高法院九十五年
    五月二十三日九十五年度第八次刑庭會議決議參照。茲就本
    件新舊法比較結果說明如下：
  (一)查被告行為後，刑法第二百十五條關於罰金刑之規定，已於
    九十五年七月一日經總統令公佈施行刑法施行法第一之一條
    ，將其貨幣單位修正為新臺幣，並提高數額為三十倍，經比
    較新、舊法規定之結果，並無行為後法律有利於行為人之情
    形，依上開規定，自應適用行為時即修正前刑法第二百十五
    條之規定論處。
  (二)就共犯規定部分，刑法第二十八條於被告行為後雖亦有修正
    ，惟本件被告二人上開犯罪行為，並非共謀共同正犯之情形
    ，依據該條之修正理由所示，就被告本件犯行之共犯形態，
    應認並無修正之情況，自無比較新舊法之問題，而應適用被
    告行為時即修正前刑法第二十八條之規定。
  (三)關於易科罰金折算標準部分，本件被告行為時之刑法第四十
    一條第一項前段規定：「犯最重本刑為五年以下有期徒刑以
    下之刑之罪，而受六個月以下有期徒刑或拘役之宣告，因身
    體、教育、職業、家庭之關係或其他正當事由，執行顯有困
    難者，得以一元以上三元以下折算一日，易科罰金。」而被
    告行為時之易科罰金折算標準，即修正前罰金罰鍰提高標準
    條例第二條規定（現已刪除），就其原定數額提高為一百倍
    折算一日，則本件被告行為時之易科罰金折算標準，應以銀
    元三百元折算一日，經折算為新臺幣後，應以新臺幣九百元
    折算為一日，惟九十五年七月一日修正公布施行之刑法第四
    十一條第一項前段則規定：「犯最重本刑為五年以下有期徒
    刑以下之刑之罪，而受六個月以下有期徒刑或拘役之宣告者
    ，得以新臺幣一千元、二千元或三千元折算一日，易科罰金
    。」經比較修正前後之易科罰金折算標準，以九十五年七月
    一日修正公布施行前之規定，較有利於被告。
  (四)關於累犯部分，被告曾於八十九年間因犯詐欺罪，經臺灣板
    橋地方法院判處有期徒刑十月，於八十九年九月十一日執行
    完畢，有前案紀錄表乙紙附卷可稽，於五年以內再故意犯本
    件有期徒刑以上之罪，不論依修正前之刑法第四十七條，或
    修正後之刑法第四十七條第一項之規定，均構成累犯，對被
    告而言並無有利或不利之情形，自不生新舊法比較之問題，
    應適用修正前之刑法第四十七條規定論以累犯。
  (五)關於數罪併罰部分，修正前刑法第五十一條規定：「數罪併
    罰，分別宣告其罪之刑，依左列各款定其應執行者：」其中
    第五款規定：「宣告多數有期徒刑者，於各刑中之最長期以
    上，各刑合併之刑期以下，定其刑期。但不得逾二十年。」
    修正後刑法第五十一條第五款規定：「宣告多數有期徒刑者
    ，於各刑中之最長期以上，各刑合併之刑期以下，定其刑期
    。但不得逾三十年。」比較結果，修正後刑法並非較有利於
    行為人，依刑法第二條第一項前段之規定，仍應依修正前刑
    法，定其應執行之刑。
  (六)經綜合比較上開法條適用之結果，本件應依刑法第二條第一
    項前段，適用被告行為時即修正前之刑法論斷。至於刑法第
    七十四條關於緩刑之規定，因本案被告行為時係在九十五年
    七月一日前，依據前述最高法院九十五年度第八次刑事庭會
    議決議，應適用九十五年七月一日修正生效之緩刑規定，併
    此敘明。
三、查被告明知告訴人未於鴻鄰公司任職，仍使沈麗文製作告訴
    人九十一年度之各類所得扣繳暨免扣繳憑單，復以之申報九
    十一年度營利事業所得稅，使告訴人之女兒柯佳芳申報扶養
    親屬後遭財政部臺北市國稅局大同稽徵所核定九十一年度綜
    合所得稅尚須補繳七千四百零六元，並因而使鴻鄰公司逃漏
    營利事業所得稅四萬九千三百六十二元，其所為自足生損害
    於告訴人、柯佳芳及稅捐稽徵機關對於稅捐稽徵管理之正確
    性。再按營利事業填報各類所得扣繳暨免扣繳憑單，係附隨
    其業務而製作，不得謂非業務上所掌之文書，最高法院七十
    年九月二十一日第九次刑事庭會議決議可資參照，惟商業會
    計法第十五條所規定之商業會計憑證，可分為「原始憑證」
    與「記帳憑證」二類，所謂「原始憑證」，係指證明交易事
    項發生之經過，而為造具記帳憑證所根據之憑證；「記帳憑
    證」，則指證明處理會計事項人員之責任，而為記帳所根據
    之憑證。至於扣繳義務人依所得稅法第八十九條第三項填發
    之免扣繳憑單，或依同法第九十二條開具之扣繳憑單，其用
    意在於方便稅捐稽徵機關蒐集及掌握課稅資料，以利稅捐之
    核課，並非證明交易事項發生之經過而為造具記帳憑證或證
    明處理會計事項人員之責任而為記帳所根據之憑證，自難認
    係商業會計法所稱「原始憑證」或「記帳憑證」。從而被告
    甲○○係納稅義務人鴻鄰公司之負責人，被告丙○○則為鴻
    鄰公司之副理，均為從事業務之人，明知告訴人於九十一年
    間未在鴻鄰公司工作、亦未領得任何薪資，卻利用不知情之
    公司會計員工沈麗文，在其業務上所製作之扣繳憑單為不實
    記載，復持以申報營利事業所得稅為鴻鄰公司逃漏稅捐，核
    被告甲○○與丙○○所為，均係犯修正前刑法第二百十六條
    、第二百十五條之行使業務上登載不實文書罪，被告甲○○
    則另犯稅捐稽徵法第四十七條第一款、第四十一條之公司負
    責人為納稅義務人以不正當方法逃漏稅捐罪。其業務上登載
    不實文書之低度行為為高度之行使行為所吸收，不另論罪。
    被告二人就行使業務上登載不實文書罪部分，有犯意聯絡與
    行為分擔，為共同正犯。其等利用不知情之公司會計員工沈
    麗文製作不實之各類所得扣繳暨免扣繳憑單，又利用不知情
    之姓名、年籍不詳成年專業會計記帳人員製作營利事業所得
    稅結算申報書，向稅捐稽徵機關提出申報而以不正當之方法
    逃漏營利事業所得稅捐，均屬間接正犯。又刑法第五十五條
    所規定之牽連犯，必須同一人犯一罪而其方法或結果行為另
    犯他罪名，始克相當。亦即必須同一犯罪主體之二個以上犯
    罪行為間，具有目的與方法、或目的與結果之關係，始得從
    一重處斷。公司負責人為納稅義務人之公司以不正當方法逃
    漏稅捐，既非稅捐稽徵法第四十一條之犯罪或受罰主體，僅
    依同法第四十七條第一款之規定，代替公司受徒刑之處罰，
    自與其本身為犯罪主體所犯其他罪名間，不具牽連犯關係。
    是被告甲○○所犯上開行使業務上登載不實文書罪與公司負
    責人為納稅義務人以不正當方法逃漏稅捐罪之間，犯意各別
    、行為互異，應予分論併罰。又被告甲○○前於八十九年間
    ，因犯詐欺罪經臺灣板橋地方法院以八十八年度易字第三０
    四九號刑事判決判處有期徒刑十月確定，於八十九年九月十
    一日執行完畢，此有臺灣高等法院被告前案紀錄表一份在卷
    可參，五年以內再犯本件有期徒刑以上之罪，為累犯，應依
    修正前刑法第四十七條規定加重其刑。爰審酌被告為圖減少
    公司稅捐支出，竟虛報告訴人之薪資，不僅造成告訴人之損
    害，對於國家稅捐亦有重大影響，惟其等事後已坦承犯行，
    犯罪後態度良好，且已補繳逃漏之稅捐四萬九千三百六十二
    元，有財政部臺灣省北區國稅局九十一年度營利事業所得稅
    結算稅額自動補報繳款書一紙在卷可證（本院卷第四十九頁
    ），及其生活狀況與智識程度等一切情狀，分別量處如主文
    所示之刑，並諭知易科罰金之折算標準，復就被告甲○○部
    分定應執行刑。末查被告丙○○前未曾因故意犯罪受有期徒
    刑以上刑之宣告，有上揭前案紀錄表附卷足參，因一時貪慾
    圖便，短於思慮，致觸犯本案犯行，於本院審理時已表示悔
    悟，經此次起訴審判後，當知所警惕，信無再犯之虞，本院
    認為前開對其宣告之刑，以暫不執行為適當，且公訴人於本
    院審理時亦請求給予被告丙○○緩刑機會，爰予宣告緩刑二
    年，以啟自新。
據上論斷，應依刑事訴訟法第二百七十三條之一第一項、第二百
九十九條第一項前段，稅捐稽徵法第四十七條第一款、第四十一
條，刑法第二條第一項前段、第十一條前段，修正前刑法第二十
八條、第二百十六條、第二百十五條、第四十七條、第五十一條
第五款、第四十一條第一項前段、第二項，刑法第七十四條第一
項第一款，罰金罰鍰提高標準條例第一條前段，修正前罰金罰鍰
提高標準條例第二條，現行法規所定貨幣單位折算新臺幣條例第
二條，判決如主文。
本案經檢察官黃于真到庭執行職務
中    華    民    國    95    年    9     月    13    日
                  刑事第七庭  法  官  余明賢
以上正本證明與原本無異。
如不服本判決，應於判決送達後10日內向本院提出上訴狀（應抄
附繕本）。告訴人或被害人如對於本判決不服者，應具備理由請
求檢察官上訴，其上訴期間之計算係以檢察官收受判決正本之日
期為準。
                              書記官  葉潔如
中    華    民    國    95    年    9     月    14    日
附錄本案論罪科刑法條全文
中華民國刑法第二百十五條
從事業務之人，明知為不實之事項，而登載於其業務上作成之文
書，足以生損害於公眾或他人者，處三年以下有期徒刑、拘役或
五百元以下罰金。
中華民國刑法第二百十六條
行使第二百十條至第二百十五條之文書者，依偽造、變造文書或
登載不實事項或使登載不實事項之規定處斷。
稅捐稽徵法第四十一條
納稅義務人以詐術或其他不正當方法逃漏稅捐者，處五年以下有
期徒刑、拘役或科或併科新臺幣六萬元以下罰金。
稅捐稽徵法第四十七條第一款
本法關於納稅義務人、扣繳義務人及代徵人應處徒刑之規定，於
左列之人適用之：
  一  公司法規定之公司負責人。


司法院資訊處製作；財團法人民間司法改革基金會備份。
